【裁判字號】    96,訴,1601
【裁判日期】    970102
【裁判案由】    詐欺等
【裁判全文】
臺灣桃園地方法院刑事判決              96年度訴字第1601號
公  訴  人  臺灣桃園地方法院檢察署檢察官
被      告  丙○○
上列被告因詐欺案件，經檢察官提起公訴（95年度偵續字第25號
），本院判決如下：
    主  文
丙○○無罪。
    理  由
一、公訴意旨略以：被告丙○○與乙○○、黃明智（2 人經臺灣
    桃園地方法院檢察署以93年度偵字第18214 號、94年度偵字
    第1736號、第17665 號、95年度偵字第1841號、第2759號、
    第10516 號起訴書提起公訴，現由本院95年度訴字第2534號
    案件審理中）共同意圖為自己不法之所有，由乙○○、黃明
    智分別於民國90年12月6 日及93年1 月2 日，成立「連城行
    」（址設桃園縣中壢市○○路398 號5 樓之3） 、「威昇行
    」（址設桃園縣中壢市○○路88號9 樓），但實際上係由乙○○及黃明智擔任「連城行」之實際負責人，由乙○○擔任
    「威昇行」之實際負責人，而上開商號之登記營業項目均為
    ：「一、投資顧問業；二、管理顧問業；三、資訊軟體服務
    業；四、資料處理服務業；五、電子資訊供應服務業；六、
    電子材料批發業；七、國際貿易業」，並未包括仲介及提供
    客戶從事外幣保證金交易之相關服務，以及諮詢顧問上開交
    易等期貨經理及期貨顧問業務，且上開商號亦均未經財政部
    證券暨期貨管理委員會及於93年7 月1 日改制後之行政院金
    融監督管理委員會證券期貨局之許可並發給許可證照，而外
    匯業務為特許業務，有關外匯業務之經營，包括「外幣保證
    金交易」等外匯業務之仲介，須經中央銀行之許可，限由中
    央銀行核准之外匯指定銀行辦理，「外幣保證金交易」並為
    期貨交易法所規定「外匯保證金交易」之一種，任何公司、
    行號或個人未經主管機關核准，不得經營期貨經理事業與期
    貨顧問事業。然乙○○、黃明智及被告丙○○竟共同基於詐
    欺之犯意聯絡，由被告丙○○鼓吹甲○○投資新臺幣（下同
    ）83萬元，並存入甲○○所有之復華銀行帳戶內，但存摺及
    印鑑皆為丙○○取走，而丙○○則下單至與上開商號合作之
    經紀商「BENFORD GROUP LIMITED 」公司在華南銀行香港分
    行、臺灣銀行香港分行帳戶，或經紀商「CAPTIVATE INTERN
    ATIONAL CO., LTD」公司在臺灣銀行香港分行之帳戶，或經
    紀商「ELITE CORD LIMITED」公司在香港匯豐銀行之帳戶，
    以從事期貨之外幣保證金交易，而單位以「口」計算，每1
    口保證金為美金1,000 元，每完成1 口交易，上開商號即可
    抽取美金80元之佣金，而剛開始投資時均會有稍許之獲利，
    但事後甲○○即被被告丙○○告知其投資失利而遭套牢，須
    持續挹注保證金才能繼續從事交易，否則會被斷頭，致使甲○○只好不斷加碼下單，惟事實上被告丙○○所下單投資而
    匯往上開香港經紀商之款項，最後又回流至乙○○所控制之
    上開帳戶在內，乙○○等人即以此法詐欺，嗣於93年2 月3
    日，甲○○向被告丙○○要求終止投資，被告丙○○告以將
    開始賺錢，而拒絕甲○○取回投資額，迨93年4 月28日被告
    丙○○始電告甲○○，稱所投資款項皆已賠光，甲○○因而
    報警處理，因認被告丙○○涉犯刑法第339 條第1 項之詐欺
    取財罪嫌云云。
二、證據能力之判斷：
  (一)「被告以外之人於審判外之陳述，雖不符前四條之規定，而
    經當事人於審判程序同意作為證據，法院審酌該言詞陳述或
    書面陳述作成時之情況，認為適當者，亦得為證據。」刑事
    訴訟法第159 條之5 第1 項定有明文。
  (二)檢察官及被告丙○○對於本院認定犯罪事實所引用之證據方
    法，均未爭執證據能力，並同意作為證據（見本院96年度審
    訴字第203 號卷第26頁、第54頁），本院審酌其作成時之情
    況，認為並無不適當之情事，均得作為證據。
三、按犯罪事實應依證據認定之，無證據不得認定犯罪事實；且
    不能證明被告犯罪者，應諭知無罪之判決，刑事訴訟法第15
    4 條第2 項、第301 條第1 項分別定有明文。又告訴人之指
    訴，係以使被告受刑事訴追為目的，是其陳述是否與事實相
    符，仍應調查其他證據以資審認（最高法院52年台上字第13
    00號判例參照）。又認定不利於被告之事實，需依積極證據
    ，茍積極證據不足為不利於被告事實之認定時，即應為有利
    於被告之認定，更不必有何有利之證據（最高法院30年上字
    第816 號判例參照）。次按刑法第339 條第1 項詐欺罪之成
    立，以意圖為自己或第三人不法所有，以詐術使人將本人或
    第三人之物交付為要件，所謂以詐術使人交付，必須被詐欺
    人因其詐術而陷於錯誤，若其所用方法，不能認為詐術，亦
    不致使人陷於錯誤，即不構成該罪（最高法院46年台上字第
    260 號判例參照）。
四、本件公訴人認被告丙○○涉有刑法第339 條第1 項之詐欺取
    財罪嫌，係以告訴人甲○○之證詞、被告丙○○之供述、證
    人劉瑩之證詞、委任授權書、交通銀行賣匯水單、復華銀行
    存摺影本、匯款單、行政院大陸委員會香港事務局（95）港
    局商字第0112號函及檢附之香港公司註冊處電腦查詢資料、
    香港商業登記署申領商業登記紀錄可證並無「BENFORD GROU
    P LIMITED 」公司之事實、「BENFORD GROUP LIMITED 」公
    司出具之交易明細為其主要論據。訊據被告固供承伊先後任
    職於「連城行」、「威昇行」，伊與告訴人甲○○於93年1
    月2 日簽立委任授權書代為操盤從事期貨之外幣保證金交易
    ，告訴人甲○○於93年1 月13日向臺東區中小企業銀行桃園
    分行貸款56萬元，且告訴人甲○○另於92年12月31日向復華
    銀行中壢分行貸款27萬元，而告訴人甲○○於93年1 月13日
    將告訴人之臺東區中小企業銀行桃園分行帳戶內貸得款項中
    之53萬3 千元提領後匯至告訴人之復華銀行中壢分行帳戶，
    嗣告訴人甲○○與伊於93年1 月2 日一同至交通銀行匯款24
    萬5 千4 百元至「BENFORD GROUP LIMITED 」公司之臺灣銀
    行香港分行帳戶，再於93年1 月13日匯款45萬5 千4 百元至
    「BENFORD GROUP LIMITED 」公司之臺灣銀行香港分行帳戶
    ，共計匯款70萬零8 百元。伊有不定時提供「BENFORD GRO
    UP LIMITED」公司出具之交易明細予告訴人，後告訴人甲○○於93年4 月間終止投資之事實不諱，然堅決否認有詐欺取
    財之犯行，辯稱：伊係看分類廣告至「連城行」應徵行政助
    理之工作，「連城行」內設置許多電腦螢幕，且有多人在電
    腦前觀盤紀錄，伊之主管及公司講師向伊等介紹公司與香港
    「BENFORD GROUP LIMITED 」公司合作，要求伊等新進員工
    看盤及進行每日之外幣匯率紀錄，並有教育訓練，嗣乙○○
    等主管開始遊說伊加入投資，伊剛出社會根本無何資金故未
    投資，並無起訴書所稱「以自己之金錢投資外匯虧損70萬元
    」情事；伊先後任職於「連城行」、「威昇行」，僅係員工
    ，領取依交易口數計算之些微佣金收入，對於「連城行」、
    「威昇行」係詐騙集團所設立之公司並不知情，對於匯至「
    BENFORD GROUP LIMITED 」公司之台灣銀行香港分行帳戶之
    資金流向回流至乙○○所控制之帳戶之情形，伊毫不知情，
    伊與乙○○、黃明智等人並無詐欺之犯意聯絡等語。經查：
  (一)查告訴人甲○○於93年1 月2 日與被告丙○○簽立委任授權
    書委由被告丙○○代為操盤從事與「BENFORD GROUP LIMITE
    D 」公司期貨之外幣保證金交易，被告丙○○並已向告訴人
    甲○○說明投資買賣之風險，此有告訴人甲○○簽名之委任
    授權書及投資買賣風險說明書各1 紙在卷可稽（詳93年度偵
    字第16609 號偵查卷第13頁至第13-1頁），而告訴人甲○○
    於93年1 月13日向臺東區中小企業銀行桃園分行貸款56萬元
    ，且告訴人甲○○另於92年12月31日向復華銀行中壢分行貸
    款27萬元，而告訴人甲○○於93年1 月13日將告訴人之臺東
    區中小企業銀行桃園分行帳戶內貸得款項中之53萬3 千元提
    領後匯至告訴人之復華銀行中壢分行帳戶，嗣告訴人甲○○
    與被告丙○○於93年1 月2 日一同至交通銀行匯款24萬5 千
    4 百元至「BENFORD GROUP LIMITED 」公司之臺灣銀行香港
    分行帳戶，再於93年1 月13日匯款45萬5 千4 百元至「BENF
    ORD GROUP LIMITED 」公司之臺灣銀行香港分行帳戶，共計
    匯款70萬零8 百元之事實，有告訴人甲○○之臺東區中小企
    業銀行活期儲蓄存款存摺影本（詳93年度偵字第16609 號偵
    查卷第20頁）、告訴人甲○○之復華銀行活期儲蓄存款存摺
    影本（詳93年度偵字第16609 號偵查卷第21頁）、臺東區中
    小企業銀行桃園分行匯款證明書（詳96年度偵續字第25號偵
    查卷第14頁）、交通銀行賣匯水單／收費單據2 紙（詳96年
    度偵續字第25號偵查卷第10頁至第11頁）附卷可佐，並經告
    訴人於本院具結證稱：「（問：丙○○如何幫你操作？）錢
    一開始匯到我帳戶，後來轉帳到他們公司香港分行，這部分
    是我跟丙○○去轉帳…」等語明確（詳本院96年度訴字第16
    01號卷96年12月12日審判筆錄第14頁），嗣被告丙○○不定
    時提供「BENFORD GROUP LIMITED 」公司出具之交易明細予
    告訴人，亦有告訴人提出附卷之「BENFORD GROUP LIMITED
    」公司交易明細為憑（詳93年度偵字第16609 號偵查卷第22
    頁至第71頁），綜上可知，被告丙○○受告訴人甲○○委任
    代為操盤從事與「BENFORD GROUP LIMITED 」公司期貨之外
    幣保證金交易，被告丙○○已向告訴人甲○○說明投資買賣
    之風險，雖告訴人甲○○先後向臺東區中小企業銀行桃園分
    行貸款56萬元、向復華銀行中壢分行貸款27萬元，共計貸得
    83萬元，然告訴人甲○○與被告丙○○於93年1 月間先後2
    次一同至交通銀行匯款共計70萬零8 百元至「BENFORD
    GROUP LIMITED 」公司之臺灣銀行香港分行帳戶，故告訴人
    甲○○實際投資於「BENFORD GROUP LIMITED 」公司期貨之
    外幣保證金交易之金額為70萬零8 百元，嗣被告丙○○不定
    時提供「BENFORD GROUP LIMITED 」公司出具之交易明細予
    告訴人等情，應堪認定。
  (二)公訴人指訴被告涉犯詐欺罪嫌無非略以：被告於93年12月9
    日之警詢筆錄曾表示以自己之金錢投資外匯虧損70萬元云云
    ，且告訴人於偵訊中證稱：「徐在92年時即已損失70幾萬元
    ，是到93年才找我投資，可證他是有意拉我下水」云云（詳
    96年度偵續字第25號偵查卷第88頁）為據，惟查，被告於93
    年12月9 日於警詢供稱略以：伊在乙○○、劉瑩等人之鼓吹
    下，投資70萬元，但是伊一開始就一直賠錢，後來他們告訴
    伊所投資之外匯期貨被鎖單，伊必須再繼續匯保證金才能繼
    續從事外幣期貨交易，伊才發現伊已遭該詐騙集團詐騙，伊
    總共被該詐騙集團詐騙70萬元，因為伊當時沒有錢投資，所
    以所有的外幣期貨投資都以伊朋友甲○○名義由「威昇行」
    幫伊下單買賣外幣期貨投資，伊總共匯70萬元至臺灣銀行香
    港分行「BENFORD GROUP LIMITED 」帳號000000000000之帳
    戶中等語（詳96年度偵續字第25號偵查卷第83頁至第84頁）
    ，核與被告受告訴人委任代為操盤從事與「BENFORD GROUP
    LIMITED 」公司期貨之外幣保證金交易，告訴人甲○○與被
    告丙○○於93年1 月間先後2 次一同至交通銀行匯款共計70
    萬零8 百元至「BENFORD GROUP LIM ITED」公司之臺灣銀行
    香港分行帳戶等情大致相符，是綜觀被告於該次警詢所述實
    係指告訴人甲○○遭詐騙約70萬元之經過，並非伊以自己之
    金錢投資外匯虧損70萬元，況告訴人甲○○業於本院證稱：
    「（問：為何知道丙○○之前投資損失70幾萬元？）我本來
    不知道，後來我是看起訴書（93年度偵字第18214 號）上的
    金額。」等語（詳本院96年度訴字第1601號卷96年12月12日
    審判筆錄第16頁），觀之附卷臺灣桃園地方法院檢察署檢察
    官93年度偵字第18214 號起訴書所載被告遭詐騙70萬元，可
    知告訴人並不知悉被告究竟有無出資70萬元後虧損，告訴人
    顯係因該起訴書之記載而誤認被告出資70萬元。至於證人劉
    瑩於偵訊中證稱：「起先是徐自己投資，後來發現賠錢後又
    找甲○○進來投資。」云云（詳96年度偵續字第25號偵查卷
    第110 頁），惟遍觀全卷，並無證據證明被告前有賠錢之事
    證，尚難以證人劉瑩片面之詞，而逕為被告不利之認定。綜
    上，被告於上揭警詢所述實係指告訴人甲○○遭詐騙約70萬
    元之經過，並非伊以自己之金錢投資外匯虧損70萬元，是本
    案並無證據證明被告前投資失利，已悉或可預見遭詐騙而再
    邀告訴人投資，以遂行與乙○○、黃明智共同詐欺之情事。
  (三)被告於93年12月9 日警詢雖供稱略以：公司會先假裝要投資
    客戶先做信用戶（7 萬元）替公司下單買賣外幣期貨保證金
    交易，並且剛開始從事信用戶交易時都會先賺錢，並以公司
    賺錢之情況來引誘投資客戶自己下單投資買賣外幣期貨，公
    司總共分為4 個組（A 組、B 組、C 組、D 組），每個組都
    有1 個主管及假裝客戶角色游說被害人投資買賣外幣之員工
    ，負責人係綽號「Marco 」之乙○○、假裝客戶角色的員工
    有劉瑩等語（詳93年度偵字第16609 號偵查卷第82頁至第88
    頁），惟查，被告於本院供稱略以：伊看到公司的模式，是
    正常營業，後來看到電視及同事了解，才知道公司是詐騙集
    團；伊在公司的時候，伊沒有發現公司是詐騙集團，後來同
    事打電話給伊說公司已經上電視是詐騙集團，伊才知情，而
    於家人陪同下，自行前往刑事警察局製作筆錄，告知伊亦係
    被害人等語（詳本院96年度訴字第1601號卷96年12月12日審
    判筆錄第9 頁至第10頁），核與中國時報、自由時報等媒體
    於93年11月19日報導「威昇行」係詐騙集團之新聞後（詳93
    年度偵字第16609 號偵查卷第80頁至第81頁），嗣被告於93
    年12月9 日至刑事警察局製作警詢筆錄之時間大致相符，是
    被告辯稱事後看到電視及同事告知始悉「威昇行」係詐騙集
    團，而於家人陪同下，自行前往刑事警察局製作筆錄，伊於
    警詢中所述之詐騙方法是伊事後回想應係如此，才會於警詢
    中這樣陳述等語，尚堪採信。
  (四)被告一再堅稱伊先後任職於「連城行」、「威昇行」，僅係
    員工，領取依交易口數計算之些微佣金收入，對於「連城行
    」、「威昇行」係詐騙集團所設立之公司並不知情，對於匯
    至「BENFORD GROUP LIMITED 」公司之台灣銀行香港分行帳
    戶之資金流向最後又回流至乙○○所控制之帳戶內，毫不知
    情，伊與乙○○、黃明智等人並無詐欺之犯意聯絡等語，綜
    觀本案卷證，尚無證據足資證明被告知悉匯至「BENFORD
    GROUP LIMITED 」公司之台灣銀行香港分行帳戶之資金流向
    為何？且被告任職「連城行」、「威昇行」僅數月，其為一
    般員工，尚非核心人物，則其是否知悉乙○○、黃明智等人
    係詐騙集團，即有疑義，況被告會不定時向告訴人告知投資
    情形，並交付交易明細資料與告訴人，則於投資操作看似正
    常之情形下，被告當無從知悉其操盤之資金最後係回流至乙○○所控制之帳戶內。況告訴人於本院審理時證述：「（問
    ：丙○○當初是以何理由邀你投資買賣外幣？）她當時聲稱
    沒有工作，說需有人投資才可以在那間公司做下去，當時基
    於朋友關係，在她幾次遊說後我才答應，她口頭跟我遊說，
    而我自己的心態也想說看能不能多賺一點錢。」、「（問：
    丙○○有無告知你投資的利潤約可得多少、投資多久可以回
    收、如投資失利會如何等事情？）沒有。」、「（問：你稱
    丙○○遊說你，則丙○○是遊說你何事？）她是說服我她需
    要這份工作。」、「（問：何以你會認為丙○○上班的公司
    沒有問題？）我那時候沒有注意那麼多，只是想讓她有一份
    工作，自己也有想賺錢的心態。」等語（詳本院96年度訴字
    第1601號卷96年12月12日審判筆錄第18頁），顯見被告並無
    以投資可得多少利潤等情節利誘告訴人進行詐騙，可知果被
    告知悉該公司係詐騙集團，理應盡情勸服告訴人投資之利多
    ，焉有以需要這份工作為由請告訴人幫忙之情事，益徵被告
    所辯尚足採信。
五、綜上可知，被告丙○○雖有上開受告訴人委任代為操盤從事
    期貨之外幣保證金交易而致告訴人虧損之事實，然客觀上尚
    不能證明其於受任之初有施以詐術行為，主觀上亦難認被告
    與乙○○等人所組詐騙集團有不法所有之意圖之犯意聯絡，
    不能以告訴人虧損及檢警事後查獲「連城行」、「威昇行」
    係詐騙集團所設立之公司之事實，即遽以認定被告有何共謀
    詐騙之行為，是本件告訴人應另循刑事、民事途逕向乙○○
    、黃明智等人追訴、求償，尚難遽對被告以刑法之詐欺罪責
    相繩。此外，復查無其他積極之證據，足認被告有告訴人所
    指之詐欺犯行，被告犯罪即屬不能證明，揆諸首揭法律規定
    及說明，本件應諭知被告丙○○無罪之判決。
據上論斷，應依刑事訴訟法第301 條第1 項，判決如主文。
本案經檢察官丁俊成到庭執行職務。
中    華    民    國    97    年    1     月    2    日
                 刑事第六庭  審判長法  官   黃梅淑
                                   法  官   錢建榮
                                   法  官   宣玉華
以上正本證明與原本無異。
如不服本判決，應於判決送達後10日內向本院提出上訴狀（應附
繕本），其未敘述上訴理由者，應於上訴期間屆滿後20日內補提
理由書狀於本院，上訴於臺灣高等法院。
                                   書記官  楊郁馨
中    華    民    國    97    年    1     月    2    日


司法院資訊處製作；財團法人民間司法改革基金會備份。
